臺灣桃園地方法院刑事判決　　　　　　　 96年度易字第520號
公　訴　人　臺灣桃園地方法院檢察署檢察官
被　　　告　丙○○
　　　　　　丁○○
共　　　同
選任辯護人　蔡文燦律師
上列被告等因侵占案件，經檢察官提起公訴（95年度偵緝字第16
號），本院判決如下︰
    主  文
丁○○、丙○○共同連續意圖為自己不法之所有，而侵占自己持
有他人之物，各處有期徒刑貳年，各減為有期徒刑壹年。
    事  實
一、丁○○、丙○○2 人為夫妻，緣於民國82年間，丁○○有意
    將其與兄弟鄧仁金、鄧仁展、鄧仁雄、鄧仁宏、鄧仁吉、堂
    兄弟己○○、戊○○所有坐落在桃園縣平鎮市○○○段234-
    1 、252-1 、253 、253-5 、253- 6、253-7 、253-8 、25
    3-9 、253-10、253-11地號（土地重劃前地號）等10筆土地
    自辦土地重劃後出售牟利，經徵得鄧仁金、鄧仁展、鄧仁雄
    、鄧仁宏、鄧仁吉、己○○、戊○○等人同意後，雙方口頭
    約定，由丁○○以每坪新台幣（下同）5 萬2 千或4 萬5 千
    元之價格，向鄧仁金等人買受其所有前開土地後，丁○○又
    以自辦土地重劃需要資金為由，徵得鄧仁金等人同意，於82
    年11月22日，以前開土地，向台灣土地銀行通霄分行（下稱
    土地銀行）抵押貸款，借款人為丁○○，另由鄧仁金、鄧仁
    展、鄧仁雄、鄧仁宏、鄧仁吉、己○○、戊○○擔任擔保提
    供人兼連帶保證人，經土地銀行審核後，分別於82年11 月
    26日撥款2 億4,000 萬元、6,000 萬元，84年8 月29日撥款
    1 億元，86年2 月26日撥款1 億元，均撥款匯入丁○○設於
    土地銀行之帳戶內，惟丁○○除於82年12月17日各給付鄧仁
    金、鄧仁展、鄧仁雄、鄧仁宏、鄧仁吉、己○○、戊○○
    2,300 萬元買賣價金，另於84年10月2 日給付戊○○500 萬
    元價金外，其餘款項均未給付，經戊○○等人向丁○○詢問
    ，丁○○或以銀行貸款尚未核撥，或以自辦土地重劃需資金
    周轉為由推託，並應允待重劃後出售土地時支付其餘價款，
    故前開土地始終未辦理所有權移轉登記。
二、嗣於90年間，因前開土地自辦重劃後之開發未盡理想，而丁○○向土地銀行貸款之本息亦未遵期繳交，土地銀行乃向法
    院聲請強制執行前開土地，戊○○等人不堪土地銀行催繳，
    亦擔心土地遭法院拍賣，乃詢問丁○○應如何解決，經丁○○與土地銀行協調後，土地銀行同意地主各自以一坪6 萬5
    千元價格出售前開土地以償還丁○○前揭貸款。己○○乃經
    丁○○之介紹，於91年12月6 日將其所有重劃後地號為桃園
    縣平鎮市○○○段447 、448 地號之土地，於丁○○、丙○○之陪同下，與幫你造屋建設有限公司（下稱幫你造屋公司
    ），訂立土地買賣及合作開發之合約，雙方於契約中約定：
    甲方（指幫你造屋公司）負責於上開土地開發興建房屋出售
    ，除簽約時應支付乙方（指己○○）訂金200 萬元，甲方於
    興建房屋完成後售出房地時，應即將該售出房地依每坪8 萬
    元計算所得價款，扣除應償還土地銀行貸款每坪6 萬5 千元
    ，其差額每坪1 萬5 千元，由甲方支付乙方，於該售出房地
    承購戶辦妥銀行貸款同時，會同乙方用提款條轉帳方式付清
    尾款；又己○○因年紀老邁、身體狀況不佳，遂於契約中約
    定授權丁○○為代表，全權代表己○○洽辦有關事務，然丁○○應於事後將向甲方收取之土地款項交付予己○○。詎丙○○、丁○○均明知渠等與己○○等人於82年間之土地買賣
    因尚未給付尾款而且未辦理過戶移轉登記、渠等並非上開土
    地之所有人，丁○○僅係受己○○委託處理與幫你造屋公司
    間之土地買賣事宜，丁○○、丙○○2 人竟共同基於意圖為
    自己不法所有之概括犯意聯絡，利用全權代表己○○與幫你
    造屋公司洽辦土地買賣事宜之機會，連續於附表所示之時間
    ，將如附表所示幫你造屋公司所交付本用以支付己○○之買
    賣價款，易持有為不法所有，侵占入己，並擅自挪作他用，
    共計侵占金額達約1,362 萬元，其詳情如下：
  (一)91年12月6 日，丁○○、丙○○將幫你造屋公司支付己○○
    之訂金200 萬元之支票2 張（到期日均為92年12月5 日、面
    額均為100 萬元）提示兌現，將款項侵占入己並挪作他用（
    如附表編號一）。
  (二)92年7 月間，丁○○、丙○○因需錢孔急，乃要求幫你造屋
    公司之負責人乙○○協助貸款，並委由幫你造屋公司之會計
    人員甲○○具名向新竹國際商業銀行東門分行（下稱新竹商
    銀）貸得720 萬元交付予丙○○、丁○○二人（其中718 萬
    5 千元於92年7 月3 日匯款至丁○○、丙○○之子鄧敬瀚帳
    戶內，其餘以現金交付丙○○、丁○○），嗣由幫你造屋公
    司代償貸款720 萬元及自92年7 月30日起至93年9 月24日止
    之利息約42萬元，幫你造屋公司並以上開償還貸款本息之金
    額充抵應付給己○○之土地款，丁○○、丙○○即以此方式
    將上開款項侵占入己（如附表編號二、三）。
  (三)93年3 月31日、同年4 月19日，丁○○、丙○○復指示幫你
    造屋公司將應給付予己○○之土地價款共100 萬元匯至鄧敬
    瀚帳戶內，侵占入己（如附表編號四、五）。
  (四)93年6 月21日，丁○○、丙○○復指示幫你造屋公司將應給
    付己○○之土地價款100 萬元匯至其子鄧敬瀚所經營之豪爵
    建設有限公司帳戶內，侵占入己（如附表編號六）。
  (五)93年10月16日，丁○○、丙○○復指示幫你造屋公司將應給
    付己○○之土地價款200 萬元，簽發受款人為鄭貞芬、面額
    均為100 萬元、發票日各為93年10月31日、93年11月30日之
    支票2 張交予丙○○提示兌現，侵占入己（如附表編號七）
    。
    嗣己○○因遲未自丁○○、丙○○處取得售出房地之應得價
    款，遂委其弟戊○○屢向丁○○、丙○○催討款項，均遭丁○○、丙○○推諉，經己○○之子鄧筠錦向幫你造屋公司查
    詢，始知上開款項均遭丁○○、丙○○予以侵吞，而知上情
    。
三、案經己○○訴請臺灣桃園地方法院檢察署檢察官偵查起訴。
    理  由
壹、程序方面：
一、按被告以外之人於審判外之言詞或書面陳述，除法律有規定
    者外，不得作為證據。又被告以外之人於審判外之陳述，雖
    不符前4 條之規定，而經當事人於審判程序同意作為證據，
    法院審酌該言詞陳述或書面陳述作成時之情況，認為適當者
    ，亦得為證據。當事人、代理人或辯護人於法院調查證據時
    ，知有第159 條第1 項不得為證據之情形，而未於言詞辯論
    終結前聲明異議者，視為有前項同意，刑事訴訟法159 條第
    1 項、第159 條之5 分別定有明文。查證人戊○○、己○○
    於警詢時所為之陳述，固係審判外之陳述而屬傳聞證據，惟
    被告及辯護人就上開審判外之陳述，於本院審理中，知有該
    項證據，均未曾於言詞辯論終前聲明異議，而本院審酌該證
    人陳述作成時之情況，並無違法取證及證明力過低之瑕疵，
    亦認以之作為證據為適當，依前揭規定說明，自有證據能力
    。至證人戊○○、己○○、庚○○、乙○○、鄧仁宏、鄧仁
    金、鄧仁雄、鄧仁吉、鄧池上妹於偵查中於供前具結所為之
    陳述，係檢察官依法訊問，復無其他事證足資認定其於檢察
    官訊問時有受違法取供情事，並無何特別不可信之情況，依
    刑法訴訟法第159 條之1 第2 項之規定自有證據能力。另
    本件認定事實所引用之卷內其餘所有卷證資料（包含人證及
    文書證據、物證等證據），並無證據證明係公務員違背法定
    程序所取得，被告於審判程序中復未於言詞辯論終結前表示
    異議，均有證據能力，合先敘明。
二、證人庚○○於司法警察調查時所為之陳述，對於被告而言，
    係屬被告以外之人於審判外之陳述，依刑事訴訟法第159 條
    第1 項規定，原則上即不得作為證據，且被告之辯護人就證
    人庚○○警詢時之陳述，不同意作為證據，復查無刑事訴訟
    法第159 條之2 、第159 條之3 所列得例外作為證據之情形
    ，則證人庚○○於警詢之陳述，對於被告2 人而言，均不得
    作為證據。
貳、實體部份：
一、訊據被告丁○○、丙○○對於事實欄一之於82年間與被告丁○○之堂兄弟及兄弟7 人口頭約定買賣渠等土地，並以堂兄
    弟及兄弟之土地向土地銀行辦理貸款，由被告丁○○為借款
    人領走土地銀行核撥之貸款，嗣僅各支付堂兄弟、兄弟1 人
    各2 千餘萬元，及自辦土地重劃後未果，而尚未支付買賣餘
    款，土地尚未登記予被告丁○○之名下等節並不爭執；且對
    事實欄二(一)至(五)所載將幫你造屋公司原用以支付予己○○之
    土地價款共計1,362 萬元予以挪用，迄今未交予告訴人己○○之事實均不諱言，惟矢口否認其有何侵占之犯行，均辯稱
    ：被告丁○○已於82年間與告訴人己○○，口頭承諾以每坪
    5 萬2,000 元之價格購買告訴人之土地，價金部分則由被告
    丁○○向土地銀行辦理貸款及自辦土地重劃後出售前開土地
    後支付，因尚未將買賣價款付清，土地尚未登記於被告丁○○之名下，至91年12月間被告丁○○尋得土地開發暨買買之
    對象幫你造屋公司時，仍請告訴人擔任出售名義人，事實上
    被告丁○○才是真正土地所有人及締約人，被告2 人出售自
    己所有之土地，而收取幫你造屋公司支付之價款加以挪用之
    行為，並無侵占可言云云。
二、查，91年12月6 日簽立之土地買賣及合作開發土地之合約中
    ，將登記於告訴人己○○名下，座落在桃園縣平鎮市○○○
    段447 、448 地號之土地，以每坪8 萬元之價格，賣予幫你
    造屋公司，並約定：買方幫你造屋公司於簽訂日支付賣方訂
    金200 萬元，出售房地予承購客戶完成訂約手續時，扣除應
    償還土地銀行貸款每坪6 萬5,000 元，其差額每坪1 萬
    5,000 元，由買方開立商業本票予賣方，於該售出房地承購
    戶辦妥銀行貸款同時，會同賣方用提款條轉帳方式付清尾款
    ；告訴人並授權被告丁○○為代表，全權代表其洽辦有關事
    務等情，為被告丁○○、丙○○所不否認，亦經證人即幫你
    造屋公司負責人乙○○、業務經理庚○○、會計人員甲○○
    到庭證述甚明，並有土地買賣及合作開發土地契約書影本1
    份附卷可稽，堪信此部分為真實。又被告丁○○、丙○○將
    自幫你造屋公司收取之土地款，及取得幫你造屋公司代為向
    新竹商銀借得款項、繳交貸款利息數額充抵幫你造屋公司應
    交付賣方之價款，而共1,362 萬元，均挪為己用，未交付予
    告訴人之事實，亦為被告丁○○、丙○○所坦承不諱，並有
    92年10月5 日支票影本2 張、92年7 月3 日送款單存根影本
    1 張、93年9 月3 日及93年9 月24日放款利息及違約金收據
    影本2 張、93年3 月31日送款單存根影本1 張、93年4 月19
    日送款單存根影本1 張、93年6 月21日聯行往來收執聯影本
    1 張、豪爵建設有限公司基本資料查詢1 張、93年10月31日
    、93年11月30日支票影本2 張、幫你造屋公司出具與地主結
    算清單影本1 張等在卷可佐。是本件被告2 人被訴之侵占犯
    行是否成立，爭點在於被告2 人有無侵占之不法所有意圖，
    應予審究者即土地所有人為何人？上開土地買賣及合作開發
    土地之合約終局有權收取土地買賣價款之人為何？經查：
  (一)被告丁○○、丙○○供稱：渠等於82年間向己○○、鄧仁金
    、鄧仁展、鄧仁雄、鄧仁宏、鄧仁吉、戊○○等人，以每坪
    5 萬2,000 元之價格，購買平鎮市○○○段234-1 、252-1
    、25 3、253-5 、253-6 、253-7 、253-8 、253-9 、253-
    10、253-11地號等10筆土地一節，固據證人鄧仁金、鄧仁宏
    、鄧仁雄、戊○○、鄧池上妹（鄧仁展之配偶）於偵查中證
    述甚明，告訴人己○○對於被告丁○○購買其土地欲辦理土
    地重劃一情亦不諱言，此部分堪信為真實。然被告丁○○除
    於82年12月17日各給付鄧仁金、鄧仁展、鄧仁雄、鄧仁宏、
    鄧仁吉、己○○、戊○○2,300 萬元價金，另於84年10月2
    日給付戊○○500 萬元價金外，其餘價款均未給付之事實，
    業據被告丁○○、丙○○自陳甚明，亦據證人己○○、鄧仁
    金、鄧仁宏、鄧仁雄、戊○○、鄧池上妹、鄧仁吉到庭證述
    無誤，並有記載付款概要之筆記一紙（詳95年偵緝字第16號
    卷第96頁）、己○○等人簽收之土地款摘要明細（詳同上偵
    卷第97至103 頁）在卷可稽，據被告丁○○、丙○○自行整
    理尚積欠己○○等人之土地款（見被告95年3 月24日答辯狀
    被證19），總計被告丁○○、丙○○積欠己○○等人之土地
    款高達1 億4,371 萬9,390 元始終未付。反觀被告丁○○於
    82年11月22日持己○○等人所有前開土地向土地銀行抵押貸
    款，經銀行審核後，分別於82年11月26日撥款2 億4,000 萬
    元、6,000 萬元，84年8 月29日撥款1 億元，86年2 月26
    日撥款1 億元，總計核撥金額高達5 億元，均匯入丁○○設
    於土地銀行之帳戶內，任由丁○○支用，而鄧仁金、鄧仁展
    、鄧仁雄、鄧仁宏、鄧仁吉、己○○、戊○○因為擔保提供
    人兼連帶保證人，共同擔保該貸款。嗣丁○○因未遵期繳交
    土地銀行貸款本息，土地銀行於90年間向法院聲請強制執行
    前開抵押土地之事實，為被告丁○○、丙○○所不諱言，並
    經告訴人己○○、證人鄧仁金、鄧仁宏、鄧仁雄、戊○○、
    鄧池上妹、鄧仁吉偵訊中到庭證述明確，及被告丁○○與土
    地銀行之陳情書、土地銀行借據、抵押權設定契約書等影本
    在卷可稽（詳95偵緝字第16號卷第59、60、131 、146 、
    150 頁）。因土地銀行已向法院聲請拍賣前開土地，己○○
    等人即推由丁○○與土地銀行協議，由地主各自以一坪6 萬
    5 千元價格出售前開土地以償還丁○○前揭貸款之事實，為
    被告2 人所不諱言，證人鄧仁宏亦證述：「我們賣土地給他
    （指丁○○），又是銀行的債務人，銀行一直跟我們催債，
    他拿的5 億多，我們拿2,300 萬元，銀行一直跟我們催債，
    還要常跑法院，所以我們才會賣土地」，證人鄧仁金則結證
    稱：「因為丁○○跟銀行借錢沒有還，所以銀行要拍賣土地
    ，最後土地就賣掉，一坪8 萬，6 萬5000元還銀行，繳增值
    稅後就沒剩多少，剩下的就歸我」等語（均見95年12月1 日
    偵訊筆錄，95年偵緝字第16號卷第253 頁），證人戊○○並
    證稱：「因為銀行准許我們賣土地來清償銀行貸款，賣的錢
    還銀行，所以己○○就委託丁○○賣土地，丁○○就找來幫
    你造屋公司，賣的錢價金其中每坪6 萬5,000 元部分要償還
    銀行，超過的部分要還給己○○」、「我的土地也賣了，也
    是丁○○幫我處理，6 萬5 千元部分清償銀行，剩下的部分
    我直接跟建商拿，其他兄弟也都是賣土地清償銀行，剩下的
    部分自己拿走」（見95年11月7 日偵訊筆錄，同上偵卷第
    242 頁）、「丁○○夫妻來告訴我們我們才知道土地要被拍
    賣了，我自己的那筆土地是聽丁○○夫妻之處理方式，去跟
    銀行商量，將土地賣掉得到的錢，一部分還銀行，剩下部份
    的前地主拿回來，我自己的部份是超過1 萬3 千元，是我自
    己拿了，建商結算之後用開票方式付給我」（詳本院96年6
    月5 日審判筆錄，本院卷第58頁）。足見告訴人等人係因被
    告丁○○未遵期償還貸款，其所有土地將遭土地銀行聲請法
    院拍賣，在銀行同意其各自出售土地以償還貸款之情形下，
    告訴人等人亟思自行出售以減少損失之意甚明，此亦應為被
    告丁○○所知悉，否則建商何以各自找地主簽約，而非以第
    三人負擔之方式由被告丁○○與建商簽約？
  (二)至於與幫你造屋公司簽訂上開土地買賣及合作開發土地合約
    之簽約對象究竟何人？證人乙○○即幫你造屋公司負責人於
    本院審理時證述：「當時簽約對象是己○○、見證人是丁○○，己○○當時有當場簽名蓋章」、「因為己○○行動不便
    ，所以合約書約定由丁○○全權代表，支票交給誰我忘記了
    ，但是支票之抬頭我是寫己○○」（詳本院96年7 月26日審
    判筆錄，本院卷第80至86頁），證人甲○○即幫你造屋公司
    會計亦到庭證述：「簽約對象我知道是我們董事長與地主己○○、及地主之授權人丁○○先生，簽約的對象之所以是己○○是因為他是地主，合約上之土地所有人是寫己○○、有
    關事務丁○○是被授權人，有關如何付款是由丙○○來接洽
    」（詳本院96年9 月4 日審判筆錄，本院卷第116 至118 頁
    ）、證人庚○○即幫你造屋公司業務經理則證述：「（檢察
    官問：幫你造屋公司跟己○○的契約，你們公司認為應該支
    付款項給誰？）我認為依據契約第12條規定，我們應該付給
    丁○○，因為他是全權代理。但是後來己○○跳出來說沒有
    拿到錢，我們才知道這件事情。（檢察官問：照你的意思是
    說，全權代理人是要把款項交付給己○○嗎？）是的。」由
    上開幫你造屋公司方面之證人所述可知，簽立上開契約時之
    真意為：幫你造屋公司與地主即告訴人簽約，而由被告丁○○全權代理、收取買賣價款，代理人終應將款項交予告訴人
    ；被告丙○○、丁○○顯非實際締約主體，其等諉稱有權收
    取並有權挪用土地價款一節，實與上開契約簽訂之情形有違
    。
  (三)至幫你造屋公司嗣於93年10月15日指派會計人員甲○○製作
    「與地主結算清單」一紙，其緣由係因：售屋過程中需要辦
    理產權過戶，而必須要有8 個地主的印章，但因告訴人之子
    鄧筠錦跳出來說前面的款項他們都沒有收到，意即未拿到錢
    就不蓋章，後來幫你造屋公司與告訴人、被告三方協調結果
    就是幫你造屋公司先支付款項予己○○，再由丙○○拿出己○○之印鑑章交由代書去辦理過戶，為釐清告訴人與被告2
    人間收取款項之爭議，及幫你造屋公司已結清之款項，始擬
    列上開「與地主結算清單」，並交予告訴人及被告2 人，此
    為證人乙○○及庚○○證述明確（詳本院卷第81頁及145 頁
    ）。是被告丙○○、丁○○最早於協商前即知告訴人之子鄧
    筠錦代表其父出面，對於未拿到此前已由被告收取之款項提
    出異議，被告因而與告訴人、幫你造屋公司三方協商，並由
    幫你造屋公司於93年9 月10日、93年10月10日各支付告訴人
    300 萬元，此有與地主結算清單可稽，亦為證人甲○○所證
    述明確（詳本院卷第121 頁）。上開「與地主結算清單」亦
    確實由證人庚○○交予被告丙○○，被告丙○○於收受該清
    單時，對於幫你造屋公司交付款項予己○○一事並未爭執，
    更為證人庚○○所證述明確（詳本院卷第144 、145 、14 8
    頁），而被告丙○○於93年10月16日最後收受幫你造屋公司
    庚○○交付之200 萬元支票時，亦在「茲就民國91年12月6
    日幫你造屋公司與己○○（代理人丙○○）簽訂之合作開發
    土地契約，尾款全部結清無訛」等字樣下簽名確認（詳94
    年發查字985 號卷第20頁），經本院詢及此節，被告丙○○
    自承：「庚○○說錢已經被告訴人之兒子拿走了，票也印給
    我看，我也沒辦法」（詳本院卷第88頁）。綜此，顯見被告
    丙○○、丁○○等均明知自己並非土地所有人，告訴人始為
    終局有權受領土地款項之一方，乃對告訴人之子之要求及嗣
    後幫你造屋公司將600 萬元交付予告訴人等事並不爭執，否
    則若被告2 人明確認為自己為土地所有人，又何以事後未對
    鄧筠錦領走600 萬元價款，未為異議，要求取回此600 萬元
    價款？故被告2 人對於土地所有人本為告訴人一節知之甚稔
    ，至為灼然。
  (四)又被告2 人雖自稱為土地所有人，然其客觀行為上究竟是否
    有以土地所有人自居，實有疑義，此觀諸其等自簽約後之行
    為及自偵訊至本院審理時之辯詞，均莫衷一是，有跡可尋。
    查被告丁○○於偵訊中自承：「（檢察官問：向告訴人買之
    土地，為何沒有過戶？）錢還沒有付清，所以沒有辦過戶。
    （問：既然沒有付清及辦過戶，為何說土地是你的？）我沒
    有說是我的，我只是說我跟告訴人間有口頭買賣。」、「幫
    你造屋公司於93年10月16日交付200 萬支票予我太太，是幫
    你造屋公司給告訴人土地款，錢是我太太提領走並管理，錢
    沒給告訴人，因要統一處理，（問：最後如何統一處理？）
    到現在都還沒處理，現在已經在處理，我把土地賣掉後就可
    以還告訴人錢。」（詳95年1 月13日偵訊筆錄，95年偵緝字
    第16號卷第46至47頁），被告丙○○亦自承：「幫你造屋公
    司所交付之金錢，先由我們統一處理，統一處理情形是還沒
    處理，因土地還沒處理完畢」（同上偵卷第49頁），按若被
    告2 人確實自認係上開土地之所有人，渠等係出賣自己之土
    地予幫你造屋公司，則何來統一處理所收取款項而還予告訴
    人款項之必要？且被告丁○○於偵查時亦明確自承「並非認
    為自己是土地所有人」，與渠等事後自稱係土地所有人，出
    賣自己土地一節有天壤之別。又證人鄧筠錦於96年7 月26日
    出庭時庭呈之切結書第三點中繕明：「己○○兄土地賣給幫
    你造屋款項餘額（附上己○○兄明細表金額）以現金或新建
    房屋同價值償還」，而該切結書係丙○○所簽立一節，亦為
    被告丙○○所不否認，且供稱係戊○○代表己○○向被告2
    人要求解決未償還之款項時，所要求被告簽立（詳本院卷第
    151 頁），被告亦提出戊○○所提出之版本（詳本院108 、
    109 頁），而該切結書亦係被告二人所詳閱後於自由意志下
    簽立，為被告丙○○自承不諱，亦足見被告2 人並非以土地
    所有人自居，始繕具「己○○兄土地賣給幫你造屋」等字樣
    。是由被告2 人所供、所為多有前後矛盾之情形，足見被告
    2 人稱於挪用收取之價款時，係以土地所有人自居一節，實
    屬臨訟杜撰之詞，洵不足採。
  (五)且被告2 人既與堂兄弟、兄弟7 人均於82年間有口頭買賣土
    地之約定，全部土地均未完成過戶，何以單就告訴人之土地
    以土地所有人自居而收取價款後不願交付予告訴人？綜上證
    人鄧仁金、戊○○、鄧仁宏等於偵查中、本院審理時之證詞
    可知，伊等於銀行即將強制執行拍賣伊等土地之時，為減少
    損失而自行出賣伊等所有土地，雖尋找買受方之過程多由被
    告丁○○牽線，然收取價款之部分，除告訴人以外，其餘堂
    兄弟及兄弟等人均自行向買受方或建商收取價款，何以被告
    丙○○、丁○○不以同樣理由，向買方以土地所有人自居，
    代其他堂兄弟及兄弟收取價款，而任由其他堂兄弟、兄弟自
    行向買方收取價款？析其原因，不外乎當初因告訴人己○○
    年事最高，行動與言語均不便（告訴人於偵查中及本院作證
    時均有因不解詢問之問題而無法回答之情形），而由被告丁○○代與幫你造屋公司接洽及代理一切事務，並非被告丁○○實質上係土地所有人或實際締約人之故。綜上，足見被告
    丙○○、丁○○實有利用告訴人年事已高，難以對複雜之土
    地買賣事務置喙之機會，而趁機將所收受之土地價款金額高
    達1 千3 百餘萬加以挪用而侵占入己，其等實有不法所有之
    侵占意圖，甚為明顯。
三、綜上，被告丁○○、丙○○先取得以告訴人等之土地設定抵
    押而向土地銀行貸款，且未完全給付向告訴人口頭承買之土
    地價款，事後又未按期繳交土地銀行貸款本息，至告訴人等
    之土地險遭拍賣；被告二人於積欠告訴人等價金、土地未過
    戶之際，已難有何地位以土地所有人自居，竟將出售告訴人
    土地之價款挪為私用，迄今未返還予告訴人，渠等二人主觀
    上有侵占之不法所有之意圖甚明，其二人犯行，事證明確，
    堪予認定，應予依法論科。至被告二人之辯護人雖為被告聲
    請傳訊證人戊○○，欲證明上開被告丙○○所簽立之切結書
    之目的為何，是否為戊○○所要求書寫一事，惟本件被告丙○○、丁○○於本院審理時均自承當時戊○○要求伊等簽立
    該切結書並無脅迫伊等，僅說簽這份切結書，戊○○就撤銷
    本件告訴等語明確（詳本院卷第151 頁）。是上開切結書既
    為被告等詳閱後基於自由意志，對白紙黑字之內容了解後，
    加以繕具，並非戊○○所脅迫簽立，且辯護人於聲請調查證
    據狀（本院卷第107 頁）亦敘明當時被告未加質疑，且顧及
    兄弟情誼，為免關係惡化，乃依戊○○所提之切結書內容書
    立等語，亦足以佐證該等切結書簽立之背後原因確如被告所
    言，告訴代理人當庭亦未提出異議，是本件就該切結書書立
    之時空環境及緣由已臻明確，其內容亦係被告同意後所繕具
    ，自屬實在，並無必要再行傳喚證人戊○○加以調查，附此
    敘明。
四、按被告二人行為後，刑法於94年2 月2 日修正公布，並於95
    年7 月1 日施行（下稱新法；修正前刑法，則均簡稱舊法）
    ，行為後法律有變更者，適用行為時之法律。但行為後之法
    律有利於行為人者，適用最有利於行為人之法律，刑法第2
    條第1 項定有明文，而有關新舊法之比較，應就罪刑有關之
    共犯、連續犯、累犯加重等暨其他法定加減原因（如身分加
    減）與加減例等一切情形，綜其全部罪刑之結果而為比較（
    最高法院95年第8 次刑事庭會議決議參照）。經查：
  (一)刑法第335 條第1 項之罪，法定刑為5 年以下有期徒刑、拘
    役或科或併科1000元以下罰金，就法定罰金刑部分，依95
    年6 月14日修正公布，95年7 月1 日施行之刑法施行法第1
    條之1 規定「中華民國94年1 月7 日刑法修正後，刑法分則
    編所定罰金之貨幣單位為新臺幣。94年1 月7 日刑法修正時
    ，刑法分則編未修正之條文定有罰金刑者，自94年1 月7 日
    刑法修正施行後，就其所定數額提高為30倍。但72年6 月26
    日至94年1 月7 日新增或修正之條文，就其所定數額提高為
    3 倍」，經比較結果關於法定刑最高罰金部分，修正前後規
    定並無不同（新法以新臺幣為貨幣單位，修正施行後，就其
    所定數額提高為30倍，實際與行為時法罰金刑相同）。又修
    正前刑法第33條第5 款原規定：「罰金：1 元以上」，依罰
    金罰鍰提高標準條例第1 條前段規定提高10倍，及現行法規
    所定貨幣單位折算新台幣條例第2 條換算為新台幣結果，為
    30元以上，而修正後則規定：「罰金：新臺幣1 千元以上，
    以百元計算之」，已將科處罰金之最低額提高至新臺幣1 千
    元以上，就法定刑最低罰金部分應以修正前之規定對於被告
    較為有利，故依修正後刑法第2 條第1 項前段規定，應適用
    修正前刑法第33條第5 款之規定。
  (二)新法雖就第28條共同正犯之規定，將「共同實施」修正為「
    共同實行」，然被告二人對於本件侵占犯行均已實行犯罪行
    為，自亦該當新法第28條之規定，新、舊法之規定，對於被
    告而言，其法律效果均屬相同。
  (三)被告二人先後多次侵占之犯行，時間密接，犯罪構成要件相
    同，顯係基於概括犯意而為，如依舊法第56條之規定，為連
    續犯，應以1 罪論，並加重其刑，而依新法之規定，已刪除
    連續犯之規定，不能再論以一罪，應數罪併罰，是以，依新
    法第2 條第1 項之規定，新舊法比較後，當以行為時之舊法
    對於被告較為有利。
    綜上全部罪刑有關之情形而為比較之結果，自應依修正後刑
    法第2 條第1 項前段之規定，適用對被告二人行為時之舊法
    ，對其最為有利。
五、核被告丁○○、丙○○所為，係犯行為時刑法第335 條第1
    項之侵占罪。被告二人就所犯侵占犯行，有犯意聯絡及行為
    分擔，應論以共同正犯。被告二人多次侵占犯行，其時間緊
    接、犯罪構成要件相同，顯係基於概括犯意而為，應依連續
    犯規定論以一罪，並加重其刑。爰審酌被告二人犯罪所得
    1,362 萬元所得甚高，全部侵吞入己，致告訴人所受損害鉅
    大，其等犯後不僅分文未還，仍一再飾詞狡辯，飾詞前後矛
    盾，最後尚辯稱系爭出售土地係其等所有，足見其犯後毫無
    悔意，，暨其品行、生活狀況、智識程度、犯罪態度等一切
    情狀，分別量處如主文所示之刑。又中華民國九十六年罪犯
    減刑條例已於96年7 月16日施行，被告二人上揭侵占犯行，
    犯罪時間係在96年4 月24日之前，所犯為刑法第335 條第1
    項之罪，合於中華民國九十六年罪犯減刑條例第2 條第1項
    第3 款規定之減刑要件，並非同條例第3 條所列不予減刑之
    情形，爰各減其宣告刑二分之一。又上開減刑條例第5 條雖
    規定：「本條例施行前，經通緝而未於中華民國96年12月31
    日以前自動歸案接受偵查、審判或執行者，不得依本條例減
    刑」，惟解釋上係指於該條例施行前經通緝，而未於96年12
    月31日前自動歸案者，不得依該條例減刑；如係於該條例施
    行前通緝，並於該條例施行前經緝獲到案者，應不受該條規
    定不得減刑之限制（最高法院81年度台非字第12號判決意旨
    參照）。是被告前雖經臺灣桃園地方法院檢察署於94年12
    月23日發佈通緝，然業於同年12月25日經緝獲，有該署通緝
    書、桃園縣政府警察局通緝案件報告書在卷足憑，斯時前開
    減刑條例尚未施行，自不受該條例第5 條不得減刑之限制，
    附此敘明。
據上論斷，應依刑事訴訟法第299 第1 項前段，修正後刑法第2
條第1 項前段、第28條、修正前第56條、第335 條第1 項，中華
民國九十六年罪犯減刑條例第2 條第1 項第3 款、第7 條，判決
如主文。
本案經檢察官邱文中到庭執行職務。
中　　華　　民　　國　　96　　年　　10　　月　　23　　日
　　　　　　　　　刑事第五庭  審判長法  官  潘政宏
                                    法　官  吳勇毅
                                    法  官  楊晴翔
如不服本判決，應於收受送達後10日內向本院提出上訴書狀。
本件正本證明與原本無異。
                                    書記官  范升福
中　　華　　民　　國　　96　　年　　11　　月　　2 　　日
附錄本案論罪科刑法條：
刑法第335條第1項
意圖為自己或第三人不法之所有，而侵占自己持有他人之物者，
處5 年以下有期徒刑、拘役或科或併科1 千元以下罰金。
附表：被告丙○○、丁○○侵占金額一覽表
┌─────┬─────┬─────┬───────┬─────┐
│  編號    │時間      │名目      │金額（新台幣）│證明資料  │
├─────┼─────┼─────┼───────┼─────┤
│   一     │91.12.6   │保證金    │200萬         │91.12.5 支│
│          │          │          │              │票影本2 紙│
├─────┼─────┼─────┼───────┼─────┤
│          │          │由甲○○代│720萬         │92.7.3送│
│   二     │92.7.3    │向新竹國際│              │款單存根影│
│          │          │商銀貸得款│              │本1 紙（鄧│
│          │          │項        │              │敬翰帳戶）│
│          │          │          │              │新竹國際│
│          │          │          │              │商銀放款利│
│          │          │          │              │息及違約金│
│          │          │          │              │收據2 紙  │
│          │          │          │              │甲○○證│
│          │          │          │              │述部份貸得│
│          │          │          │              │款項以現金│
│          │          │          │              │交付被告二│
│          │          │          │              │人        │
├─────┼─────┼─────┼───────┼─────┤
│   三     │92.7.30 至│編號二貸款│約42萬        │新竹國際│
│          │93.9.24 止│之利息代繳│              │商銀放款利│
│          │          │          │              │息及違約金│
│          │          │          │              │收據      │
│          │          │          │              │與地主結│
│          │          │          │              │算清單    │
├─────┼─────┼─────┼───────┼─────┤
│   四     │93.3.31   │代收土地價│50萬          │93.3.31 送│
│          │          │款        │              │款單存根影│
│          │          │          │              │本1紙     │
│          │          │          │              │（鄧敬翰帳│
│          │          │          │              │戶）      │
├─────┼─────┼─────┼───────┼─────┤
│   五     │93.4.19   │代收土地價│50萬          │93.4.19 送│
│          │          │款        │              │款單存根影│
│          │          │          │              │本1紙（鄧 │
│          │          │          │              │敬翰帳戶  │
├─────┼─────┼─────┼───────┼─────┤
│   六     │93.6.21   │代收土地價│100萬         │93.6.21 聯│
│          │          │款        │              │行往來收執│
│          │          │          │              │聯影本1紙 │
│          │          │          │              │（豪爵建設│
│          │          │          │              │公司帳戶）│
├─────┼─────┼─────┼───────┼─────┤
│   七     │93.10.16  │代收土地價│200萬元       │發票日為  │
│          │          │款        │              │93.10.31、│
│          │          │          │              │93.11.30  │
│          │          │          │              │支票影本2 │
│          │          │          │              │紙        │
├─────┼─────┼─────┼───────┼─────┤
│  合計    │          │          │約1362萬元    │          │
└─────┴─────┴─────┴───────┴─────┘
